臺灣高等法院臺南分院刑事判決
111年度上訴字第746號
上  訴  人  
即  被  告  王昱融
上列上訴人因違反藥事法等案件，不服臺灣雲林地方法院111年
度訴字第159號中華民國111年4月29日第一審判決（起訴案號：
臺灣雲林地方檢察署111年度偵字第1329號、111年度偵字第783
號），提起上訴，本院判決如下：
    主  文
原判決撤銷。
王昱融犯藥事法第八十三條第一項之轉讓偽藥罪，共貳罪，各處
有期徒刑肆月。應執行有期徒刑陸月。
扣案之蘋果廠牌行動電話壹支（含搭配使用之門號0000000000號
SIM卡壹張）沒收。
   事  實
一、王昱融明知愷他命（Ketamineｎe，俗稱K他命）為毒品危害
    防制條例第2條第2項第3款所列管之第三級毒品，且係經行
    政院衛生署（現已改制為衛生福利部，下同）明令公告為管
    制藥品管理條例第3條第2項之第三級管制藥品，除依藥事法
    相關規定製造之注射製劑外，其餘即屬藥事法第20條第1款
    所稱未經核准擅自製造之偽藥，不得非法轉讓，竟仍基於轉
    讓偽藥愷他命之各別犯意，分別為下列行為：
　㈠於民國110年3月8日上午9時57分許，以其所有之蘋果廠牌行
    動電話（含門號0000000000號SIM卡1張）傳送通訊軟體Line
    對話訊息與周易廷聯絡時，得知周易廷欲索討愷他命，遂與
    周易廷相約在其雲林縣○○鎮○○路00○00號之居所旁之產業道
    路見面，並於同日中午12時許，前往上開約定地點，將重量
    不詳之愷他命（無證據證明淨重已達20公克以上）無償轉讓
    與周易廷，供周易廷掺在香菸內施用。
　㈡於110年3月14日中午12時37分許，以其所有之上開蘋果廠牌
    行動電話及門號傳送Line對話訊息與周易廷聯絡時，經周易
    廷索討愷他命施用，遂與周易廷相約在雲林縣虎尾鎮之虎尾
    夜市旁見面，並於同日下午4時58分許，前往上開約定地點
    ，將重量不詳之愷他命（無證據證明淨重已達20公克以上）
    無償轉讓與周易廷，供周易廷掺在香菸內施用。嗣經警持臺
    灣雲林地方法院核發之搜索票，於111年1月17日至王昱融上
    址居所執行搜索，扣得上開蘋果廠牌行動電話1支（含門號0
    000000000號之SIM卡1張），始循線查知上情。
二、案經嘉義縣警察局布袋分局報告臺灣雲林地方檢察署檢察官
    偵查起訴。　
　　理  由
壹、證據能力部分：　　
    按被告以外之人於審判外之陳述雖不符刑事訴訟法第159 條
    之1 至之4 等4 條之規定，而經當事人於審判程序同意作為
    證據，法院審酌該言詞陳述或書面陳述作成時之情況，認為
    適當者，亦得為證據；當事人、代理人或辯護人於法院調查
    證據時，知有刑事訴訟法第159 條第1 項不得為證據之情形
    ，而未於言詞辯論終結前聲明異議者，視為有前項之同意，
    同法第159 條之5 定有明文。立法意旨在於傳聞證據未經當
    事人之反對詰問予以核實，原則上先予排除；惟若當事人已
    放棄反對詰問權，於審判程序中表明同意該等傳聞證據可作
    為證據；或於言詞辯論終結前未聲明異議，基於尊重當事人
    對傳聞證據之處分權，及證據資料愈豐富，愈有助於真實發
    見之理念，且強化言詞辯論主義，使訴訟程序得以順暢進行
    ，上開傳聞證據亦均具有證據能力。查，本判決所引用具傳
    聞性質之各項證據資料，檢察官、上訴人即被告（下稱被告
    ）王昱融於本院審理時表示同意列為本案證據（見本院卷第
    59-60、76頁），且經本院於審判期日依法踐行調查證據程
    序，檢察官、被告於本院言詞辯論終結前均未表示異議，本
    院審酌該等具有傳聞證據性質之證據，其取得過程並無瑕疵
    或任何不適當之情況，應無不宜作為證據之情事，認以之作
    為本案之證據，應屬適當，依刑事訴訟法第159 條之5 之規
    定，自得作為證據。
貳、實體部分：
一、認定犯罪事實所憑證據及理由：
　㈠上揭事實，業據被告於警詢、偵訊及原審時均坦承不諱（見
    警卷第1-5頁；111年度偵字第783號卷《下稱偵783號卷》第75
    -78頁；原審卷第57-58、66、68頁），核與證人周易廷於警
    詢及偵訊時所證情節大致相符（見警卷第6頁-第9頁反面；
    偵783號卷第95-99頁），並有原審法院111年度聲搜字第23
    號搜索票、嘉義縣警察局布袋分局111年1月17日搜索、扣押
    筆錄暨扣押物品目錄表、扣押物品收據、被告與證人周易廷
    間傳送之Line對話訊息擷圖等證據資料在卷可稽（見警卷第
    11、13-16、29-33頁），復有扣案之蘋果廠牌行動電話1支
    （含門號0000000000號之SIM卡1張）可佐。
　㈡被告於本院審理時雖翻異前詞，改稱：伊交給周易廷的愷他
    命，係伊與周易廷一起合資購買的，並聲請傳喚證人周易廷
    作證云云。然查：
　⒈按當事人於案發之初之供述，較少權衡利害得失或受他人之
    干預，通常較之事後翻異之詞為可信，故除非可證明其更異
    之詞與事實相符或其初供係虛偽者外，自不得任意捨棄初供
    於不採；於證據法則上，尚無所謂「案重初供」原則存在，
    當事人前後不符之供述，也無何者必然較為可信之固定順序
    存在。惟證人或當事人於案發之初之供述，確實較少權衡利
    害得失或受他人之干預，此種經驗法則，並不違反一般人民
    之法感情。
　⒉證人周易廷於本院審理時證稱：「（被告問：我跟你施用愷
    他命是我們一起合資的嗎？）合資的。（被告問：為什麼筆
    錄你沒有提到？）因為警察沒有問，我就沒有講了，電話紀
    錄裡面你不是有打電話來跟我拿錢。」、「（《提示偵783號
    卷第97頁筆錄》檢察官問你110年3月8日是被告無償提供給你
    施用的，你使用差不多捲起來2支菸的愷他命，你在那邊作
    證是否實在？）實在。（那次你作證也沒有提到有合資購買
    的事情？）檢察官沒有問我，警察也沒有問我。（檢察官有
    問你怎麼回事，你沒有講合資多少錢去買愷他命的事？）檢
    察官問我王昱融沒有向我收錢，他無償提供，但是他要去之
    前就向我收錢。（當場那兩支菸是不是王昱融無償提供給你
    的？）是我們一起合買的。（你為什麼當時作證說被告請你
    的？）檢察官問我什麼我就回答什麼。（你說他是『無償提
    供』給你的，無償提供的意思你知道嗎？）我敢保證這不是
    被告請的。（為什麼在檢察官會這樣作證？）因為檢察官問
    我是不是無償提供，檢察官不是問這是不是一起出錢買的，
    檢察官如果問是不是一起出錢買的，我也會說有。（檢察官
    問你『是不是無償提供』，當然就不會問你是不是有合資購買
    ？）事實我們就是合資購買。」、「（《提示偵783號卷第97
    頁筆錄》你當時作證說110年3月14日是被告無償提供給你施
    用愷他命的，這實不實在？）無償提供意思是被告有沒有向
    我收錢，但我們是一起合資購買，我對法律不是很瞭解，我
    也沒有常開庭。（你如何合資購買？）被告打電話給我，Li
    ne的電話紀錄都有，我跟王昱融講完，他打給我。（你買了
    多少？多少錢向誰買的？）跟誰買的我不知道，大概新臺幣
    《下同》800元至1,000元。（誰去買的？）被告王昱融去買的
    。（被告王昱融買來怎樣？）被告向我拿錢，買來我們就一
    起施用。（你何時給被告王昱融錢？）時間我沒有記，但我
    問他之後，王昱融都有打電話給我，Line的通話紀錄都有，
    他打給我，我身上沒有錢，他問我在哪裡。（你給被告王昱
    融多少錢？）大約800元至1,000元，時間很久了，細節我不
    記得。（被告買多少愷他命？）我們捲起來約4、5支。（被
    告買多少愷他命，你知不知道？）我不知道他買多少。（你
    不知道被告買多少錢，你們怎麼合資？）數量我不知道多少
    ，我不知道王昱融買那一包多少錢，買回來我不可能去秤，
    我也沒有磅秤可秤，被告買回來我不知道多少，我們就一起
    施用。（就馬上一次全部施用完？）對。」、「（為什麼當
    時你沒有提到一起出錢？）檢察官沒有問『你們有沒有一起
    出錢』。（你說被告是『無償提供的』，檢察官當然就不會問『
    你們有沒有一起出錢』，你當時為什麼不主動講你們是一起
    買？）我要怎麼說，我又不是很懂，我不知道利害關係這麼
    大，我只是漏了沒講而已，我說的是事實，你一直質疑我。
    （你在檢察官那裡沒有提到有合資、出多少錢去買的？）我
    已經說3次了，檢察官沒有問我，之前檢察官問什麼我就回
    答什麼。（為何在警詢、偵訊都沒有講合資，現在才講合資
    ？）這是事實，他如果問，我也會這樣講，差在他沒問而已
    ，早上我被抓已經很緊張了，他們沒問，我就沒講，我怎麼
    知道要講什麼。」等語（見本院卷第77-81頁），與其在警
    詢及偵訊時所陳述被告於110年3月8日、3月14日無償提供約
    2至3支菸的愷他命給伊施用等語（見警卷第6頁-第9頁反面
    ；偵783號卷第95-99頁），大相逕庭，其於本院所述是否可
    信，已非無疑。而衡酌上開被告與周易廷於110年3月8日、3
    月14日之line對話紀錄，均係由周易廷主動問被告「有沒有
    煙？」，且從其2人對話過程中，看不出來其等有商談合資
    購買愷他命之過程；又證人周易廷對於其與被告如何合資、
    出資額各為多少、係向何人購買、何時把錢拿給被告等節，
    均不清楚，實與常情有違。況證人周易廷係高職畢業（見其
    警詢筆錄人別欄）、智識正常之成年人，對於「無償提供」
    或「合資購買」應無混淆之理，倘若其與被告果真係合資購
    買，理應跟警員及檢察官表明係合資購買，然其竟稱被告係
    「無償提供」，依經驗法則判斷，證人或當事人於案發之初
    之供述，較少權衡利害得失或受他人之干預，通常較之事後
    翻異之詞為可信。準此，綜核卷存事證結果，本案應以周易
    廷於警詢及偵查中之證述方與事實相符，則證人周易廷於本
    院審理時之證述，係迴護被告之詞，不足採信。
  ㈢綜上所述，被告上開所辯，核屬事後卸責之詞，不足採信。
    本件事證明確，被告轉讓偽藥之犯行，洵堪認定，應依法論
    科。
二、論罪科刑部分：
  ㈠愷他命係毒品危害防制條例第2條第2項第3款所列管之第三級
    毒品，並為管制藥品管理條例第3條所稱之第三級管制藥品
    ，其合於醫藥及科學上需用者屬管制藥品，否則，即為毒品
    ，先予敘明。醫藥上使用之愷他命須經行政院衛生福利部核
    准發給藥品許可證後，始得製造、輸入及輸出，倘涉未經核
    准擅自輸入者，適用藥事法第22條第1項第2款之規定，應屬
    禁藥，若涉未經核准擅自製造者，適用藥事法第20條第1款
    之規定，應屬偽藥。又目前核准之愷他命製劑均為國內藥廠
    製造之針劑，其使用須由領有管制藥品使用執照之醫師開立
    管制藥品專用處方箋，並限由醫師使用。經查，被告供稱其
    本案2次轉讓予證人周易廷施用之愷他命，係其先將愷他命
    磨成粉後放在K盤內，再交由證人周易廷將愷他命掺在香菸
    內吸食等語（見警卷第3頁正反面；原審卷第57頁），核與
    證人周易廷於警詢、偵訊時證述其向被告取得愷他命後，係
    將愷他命以摻入香菸內點燃之方式施用乙情相符（見警卷第
    7頁反面-第8頁反面；偵783號卷第97頁），可見被告轉讓予
    證人周易廷之愷他命並非液態之注射針劑，而非屬國內合法
    製造之注射液型態愷他命，又卷內尚乏其他證據足資證明被
    告所轉讓之愷他命係未經核准、擅自自國外走私輸入之禁藥
    ，是揆諸前揭說明，被告本案2次轉讓予證人周易廷施用之
    愷他命，應屬國內違法製造之偽藥，亦為第三級毒品無誤。
     
  ㈡按毒品危害防制條例第8條第3項之轉讓第三級毒品罪及藥事
    法第83條第1項之轉讓偽藥罪，同有處罰轉讓愷他命之規定
    ，故行為人明知為偽藥而轉讓與他人者，其轉讓行為同時該
    當於上開2罪，屬法條競合。行為人轉讓愷他命（未達法定
    應加重其刑之一定數量）予成年男子，同時該當藥事法第83
    條第1 項轉讓偽藥罪及毒品危害防制條例第8 條第3 項轉讓
    第三級毒品罪之構成要件，因轉讓偽藥罪之法定刑為7 年以
    下有期徒刑，得併科5 千萬元以下罰金，較轉讓第三級毒品
    罪之法定刑3年以下有期徒刑，得併科30萬元以下罰金為重
    ，故應依重法優於輕法之原則，擇較重之轉讓偽藥罪論處（
    最高法院刑事大法庭109 年度台上大字第1089號裁定意旨參
    照）。被告雖轉讓偽藥即愷他命予成年男子周易廷，惟尚無
    積極證據足資證明被告各次轉讓愷他命數量已達淨重20公克
    以上，依上揭說明，就被告此部分所為，自應優先適用藥事
    法第83條第1 項之規定處斷。
　㈢是核被告事實欄一㈠、㈡所為，均係犯藥事法第83條第1項之轉
    讓偽藥罪。又藥事法並無處罰持有偽藥之明文，且基於法律
    適用整體性之法理，被告本案所為既依藥事法第83條第1項
    之規定論處，其持有偽藥部分不生被告持有偽藥之低度行為
    為轉讓偽藥之高度行為所吸收而不另論罪之問題（最高法院
    98年度台上字第5362號判決意旨參照）。
　㈣按犯毒品危害防制條例第4條至第8條之罪，於偵查及歷次審
    判中均自白者，減輕其刑，該條例第17條第2項定有明文。
    而行為人轉讓同屬偽藥之第三級毒品愷他命（未達法定應加
    重其刑之一定數量）與成年人（非孕婦），依重法優於輕法
    之原則，擇較重之藥事法第83條第1項轉讓偽藥罪論處，如
    行為人於偵查及歷次審判中均自白，仍應適用毒品危害防制
    條例第17條第2項規定減輕其刑（最高法院109年度台上大字
    第4243號裁定意旨可資參照）。又按109年1月15日修正公布
    ，同年7月15日施行之毒品危害防制條例第17條第2項規定：
    「犯第4條至第8條之罪於偵查及歷次審判中均自白者，減輕
    其刑。」，其修正立法理由略以：「考量原立法之目的，係
    在使前述毒品案件之刑事訴訟程序儘早確定，當以被告於歷
    次審判中均自白犯罪者，始足當之，而所謂歷次審判中均自
    白，係指歷次事實審審級（包括更審、再審或非常上訴後之
    更為審判程序），且於各該審級中，於法官宣示最後言詞辯
    論終結時，被告為自白之陳述而言。」；又此所謂「自白」
    ，係指對自己之犯罪事實全部或主要部分為肯定供述之意；
    倘行為人僅自白部分之事實，對於其餘主要犯罪事實飾詞否
    認，自與上開規定有間。查本件被告於警詢、偵訊及原審審
    理時雖坦承有轉讓偽藥予周易廷之事實，然其於本院審理時
    ，改稱係與周易廷合資購毒，否認有何轉讓偽藥之犯行，已
    如前述，則被告既未於歷次審判中均自白本件各次轉讓偽藥
    之犯行，自無從依毒品危害防制條例第17條第2項規定減輕
    其刑。
三、撤銷改判之理由：
　㈠原審認被告罪證明確，予以論罪科刑，固非無據。然查，原
    審未及審酌被告於本院審理時並未自白犯罪，不符合毒品危
    害防制條例第17條第2項減輕其刑規定，而仍就事實欄一㈠、
    ㈡部分依該規定減輕其刑，自非妥適。被告上訴意旨否認涉
    犯本件轉讓偽藥犯行，而指摘原審判決不當，雖無理由，業
    據本院說明如上，惟原判決既有上開可議之處，即屬無可維
    持，自應由本院將原判決予以撤銷改判。
　㈡爰審酌被告明知毒品對於人之身心殘害甚鉅，並將造成施用
    者難以回歸生活常軌，亦明知愷他命同屬藥事法禁止非法轉
    讓之偽藥，竟仍無視毒品之危害性，而轉讓愷他命供周易廷
    施用，助長毒品流通及施用之風氣，復斟酌被告於警詢、偵
    查及原審審理時雖自白轉讓偽藥犯行，惟於本院審理中翻異
    前詞之犯罪後態度；兼衡被告本案轉讓之愷他命數量非多，
    及自陳高中夜校畢業之智識程度，從事開挖土機，日薪約1,
    800元至2,000元，離婚、育有1名未成年子女之家庭生活狀
    況等一切情狀，量處如主文第二項所示之刑。復基於數罪併
    罰限制加重與多數犯罪責任遞減原則，考量被告本案所犯均
    為轉讓偽藥之犯罪，以其所犯數罪反應出之人格特性、加重
    效益及整體犯罪非難評價等總體情狀綜合判斷，就其所犯2
    罪，合併定其應執行刑為有期徒刑6月（本院所宣告之刑雖
    不得易科罰金，惟仍符合刑法第41條第3項之規定，得易服
    社會勞動，然此屬執行事項，應於判決確定後，由被告向執
    行檢察官提出聲請，並由執行檢察官裁量決定得否易服社會
    勞動）。而按由被告上訴或為被告之利益而上訴者，第二審
    法院不得諭知較重於原審判決之刑；但因原審判決適用法條
    不當而撤銷之者，不在此限，刑事訴訟法第370條第1項定有
    明文。本件雖係被告上訴，然本院因原審判決適用法條不當
    而撤銷之，依上開規定，並無不利益變更禁止原則之限制，
    併此敘明。
四、沒收之說明：
　　按供犯罪所用、犯罪預備之物或犯罪所生之物，屬於犯罪行
    為人者，得沒收之，刑法第38條第2項前段定有明文。查扣
    案之蘋果廠牌行動電話1支（含搭配使用之門號0000000000
    號SIM卡1張），為被告所有供轉讓偽藥愷他命犯行所用之物
    乙節，業據被告供承在卷（見原審卷第58、67頁），且有被
    告與證人周易廷間傳送之Line對話訊息擷圖存卷可佐（見警
    卷第29-33頁），是上開扣案物品與被告本案犯行密切相關
    ，爰依刑法第38條第2項前段規定宣告沒收。
據上論斷，應依刑事訴訟法第369條第1項前段、第364條、第299
條第1項前段（僅引程序法），判決如主文。
本案經檢察官程慧晶提起公訴，檢察官葉耿旭到庭執行職務。
中　　華　　民　　國　　111 　年　　8 　　月　　31　　日
                  刑事第一庭    審判長法  官  陳連發
                                      法  官  洪榮家   
                                      法  官  何秀燕　　
以上正本證明與原本無異。
如不服本判決應於收受送達後20日內向本院提出上訴書狀，其未
敘述上訴理由者，並得於提起上訴後20日內向本院補提理由書（
均須按他造當事人之人數附繕本）「切勿逕送上級法院」。
　　　　　　　　　　　　　　　　　　　書記官  翁心欣 
中　　華　　民　　國　　111 　年　　8 　　月　　31　　日

附錄本案論罪科刑法條：
藥事法第83條
明知為偽藥或禁藥，而販賣、供應、調劑、運送、寄藏、牙保、
轉讓或意圖販賣而陳列者，處七年以下有期徒刑，得併科新臺幣
五千萬元以下罰金。
犯前項之罪，因而致人於死者，處七年以上有期徒刑，得併科新
臺幣一億元以下罰金；致重傷者，處三年以上十二年以下有期徒
刑，得併科新臺幣七千五百萬元以下罰金。
因過失犯第一項之罪者，處二年以下有期徒刑、拘役或科新臺幣
五百萬元以下罰金。
第一項之未遂犯罰之。